台灣彰化地方法院民事判決　九十三年度簡上字第一○二號
　　上　訴　人　丙○○
　　訴訟代理人　巫瑞村律師
　　被上訴人　　乙○○
　　訴訟代理人　丁○○
　　　　　　　　甲○○
右當事人間請求履行契約事件，上訴人對於中華民國九十三年八月二十六日本院員林
簡易庭九十三年度員簡字第一八六號判決提起上訴，本院於民國九十四年三月九日言
詞辯論終結，判決如左：
    主      文
上訴駁回。
第二審訴訟費用由上訴人負擔。
    事      實
一、上訴人起訴主張坐落彰化縣溪湖鎮○○○段五七六號土地為被上訴人所有，同段
    五七八號土地為上訴人及訴外人丁○○（被上訴人之夫）、陳材情等人所分別共
    有，兩造及丁○○等三人於民國八十年十一月二十二日為便利溪湖鎮中山里田寮
    巷、東溪里等民眾及學童上下學通行，曾訂立土地交換契約書，約定由上訴人提
    供上述五七八號土地中的二十五坪，由被上訴人及丁○○提供上述五七六號土地
    中的十五坪作為施設寬四．三公尺道路之用，但因該道路部分須通過陳材情分管
    占有的土地，乃再約定由上訴人提供十五坪土地，以代前述被上訴人應提供的十
    五坪土地予陳材情，被上訴人則將上述五七六號土地移轉面積十五坪（折合為四
    九．六平方公尺）予上訴人，作為補償。然被上訴人於上訴人依約將四十坪土地
    移轉予陳材情後，竟食言反悔，不依約將五七六號土地移轉面積十五坪予上訴人
    。查上述契約書第二條既約定：「乙方給予甲方之壹拾伍坪土地因受農地不得分
    割及增加共有人之限制，暫時無法移轉甲方．．．」等語，已足見兩造的真意，
    乃被上訴人於不能之情形除去後，應將十五坪土地分割後移轉登記予上訴人，或
    者以增加共有人的方式移轉應有部分予上訴人。而從契約書第三條記載：「本約
    土地如能辦理移轉時，乙方應即備妥所需文件，供甲方辦理移轉」等語，更可知
    所謂土地「辦理移轉」，當然包括「能分割及增加共有人」兩種狀況，非僅指「
    能分割」而已，今土地法及農業發展條例既已分別修訂農地得分割及增加共有人
    ，則上訴人請求移轉按該十五坪土地計算的應有部分，即屬有據。退一步言之，
    縱認兩造未約定移轉應有部分，但被上訴人應分割移轉登記予上訴人的面積僅為
    十五坪，未達農業發展條例第十六條第一項分割後面積應達０．二五公頃的規定
    ，而無法分割，且前述契約書又未約定該十五坪土地應與上訴人毗鄰的土地合併
    ，故被上訴人顯有不能將該十五坪土地分割後移轉予上訴人的情形，則依最高法
    院五十五年度台上字第三二六七號及七十五年度台上字第四０四號判例要旨，上
    訴人亦得請求移轉按該十五坪土地計算的應有部分，爰依債權法則提起本訴等語
    ，並聲明被上訴人應將前述五七六號土地應有部分三三四三０分之四九六（訴之
    聲明誤載為三三四三分之四九六）之所有權移轉登記予上訴人。原審為上訴人敗
    訴判決，上訴人全部聲明不服，求為廢棄原判決，並判決如訴之聲明所示。
二、被上訴人則辯稱依兩造訂立的土地交換契約書，被上訴人僅應將上述五七六號土
    地實際分割出十五坪移轉登記予上訴人，上訴人主張被上訴人應移轉應有部分予
    上訴人，使上訴人成為共有人，顯與契約真義不合。何況，被上訴人已實際將十
    五坪土地交由上訴人使用收益十餘年，被上訴人亦同意分割該十五坪土地併入上
    訴人共有的五七八號土地內，上訴人仍請求移轉應有部分，實屬無據。雖五七八
    號土地其他共有人不同意該十五坪土地併入五七八號土地內，然此應由上訴人自
    行解決，不能以此為由，即認被上訴人應移轉應有部分等語，並聲明駁回上訴。
三、上訴人主張前述五七六號土地為被上訴人所有，同段五七八號土地為上訴人及訴
    外人丁○○（被上訴人之夫）、陳材情等人所分別共有，兩造及丁○○等三人於
    八十年十一月二十二日為便利溪湖鎮中山里田寮巷、東溪里等民眾及學童上下學
    通行，曾訂立土地交換契約書，約定由上訴人提供五七八號土地中的二十五坪，
    由被上訴人及丁○○提供五七六號土地中的十五坪作為施設寬四．三公尺道路之
    用，但因該道路部分須通過陳材情分管占有的土地，乃再約定由上訴人提供十五
    坪土地，以代前述被上訴人應提供的十五坪土地予陳材情，被上訴人則將五七六
    號土地移轉面積十五坪（折合為四九．六平方公尺）予上訴人，作為補償，但此
    十五坪土地須至能移轉時才辦理移轉，嗣上訴人已將四十坪土地移轉予陳材情，
    被上訴人竟未將五七六號土地移轉面積十五坪予上訴人等情，已經提出土地登記
    謄本、公證書、土地交換契約書及存證信函等件為證，且為被上訴人所不爭執，
    固應認上訴人此部分主張為真正。
四、惟上訴人主張依契約書第二條、第三條約定，兩造的真意，乃被上訴人於不能之
    情形除去後，應將十五坪土地分割後移轉登記予上訴人，或者以增加共有人的方
    式移轉應有部分予上訴人等語，則為被上訴人所否認，並以前詞為辯。查依契約
    書第一條後段記載：「另由乙方（指被上訴人及其夫丁○○）依附圖與甲方（指
    上訴人）毗鄰之土地劃出壹拾伍坪給予甲方，作為交換甲方代乙方補償陳材情之
    抵償。」，被上訴人應移轉予上訴人的土地，乃具體約定為「依附圖與甲方毗鄰
    之土地」，且契約書附圖並明確標示該部分土地的位置及面積為十五坪，參以上
    訴人嗣後也已將該契約書附圖所標示的十五坪土地實際交由上訴人使用收益十餘
    年，此為上訴人所不爭執，可知被上訴人依約應移轉的土地為特定部分，並非持
    分、應有部分或所有權的成數。雖契約書第二條所載：「乙方給予甲方之壹拾伍
    坪土地因受農地不得分割及增加共有人之限制，暫時無法移轉甲方．．．」中，
    敘及「因受農地不得．．．增加共有人之限制」等字。但如上所述，被上訴人依
    約應移轉的土地既為特定部分，且通觀契約書，又無被上訴人應移轉持分或應有
    部分予上訴人的明文，自難僅以契約書第二條記載：「因受農地不得．．．增加
    共有人之限制」等字，即認兩造亦有「被上訴人或應移轉應有部分予上訴人」的
    真意。因此，上訴人主張被上訴人於不能之情形除去後，應將十五坪土地分割後
    移轉登記予上訴人等語，雖可憑採。但其主張被上訴人於不能之情形除去後，或
    者應以增加共有人的方式移轉應有部分予上訴人等語，實難採取。
五、上訴人另主張縱認兩造未約定移轉應有部分，但被上訴人應分割移轉登記予上訴
    人的面積僅為十五坪，未達農業發展條例第十六條第一項分割後面積應達０．二
    五公頃的規定，而無法分割，且前述契約書又未約定該十五坪土地應與上訴人毗
    鄰的土地合併，故被上訴人顯有不能將該十五坪土地分割後移轉予上訴人的情形
    ，則依最高法院五十五年度台上字第三二六七號及七十五年度台上字第四０四號
    判例要旨，上訴人亦得請求移轉按該十五坪土地計算的應有部分等語。按最高法
    院五十五年度台上字第三二六七號判例、七十五年度台上字第四０四號判例的要
    旨各為：「共有人將共有物特定之一部讓與他人，固為共有物之處分，其讓與非
    得共有人全體之同意，對於其他共有人不生效力。然受讓人得對於締約之共有人
    ，依據債權法則而請求使其就該一部取得單獨所有權，對於不履行之締約人除要
    求追償定金或損害賠償外，亦得請求使其取得按該一部計算之應有部分，與他共
    有人繼續共有之關係。」、「單獨所有土地之特定部分買受人，除出賣人有不能
    將該部分分割後移轉登記與買受人之情形外，不得請求出賣人移轉登記按該部分
    計算之土地應有部分，而與原所有人共有該土地。」，前者乃共有人中的一人讓
    與共有物的特定部分予他人，因屬無權處分，不能讓與，故認讓與人應移轉按該
    特定部分計算的應有部分予他人（受讓人）。後者則為所有權人出賣其單獨所有
    土地的特定部分予他人，因有出賣人不能將該特定部分分割後移轉予買受人的情
    形，例外准許出賣人應移轉按該特定部分計算的土地應有部分予買受人。亦即不
    論讓與人有權或無權處分特定部分，倘該特定部分不能移轉，讓與人均應移轉按
    特定部分計算的應有部分予受讓人。然上述判例所述兩種情形，均為訂約當事人
    有讓與特定部分的合意，於訂約當時並未料及不能移轉特定部分，反而預期於訂
    約後即能依約履行，移轉特定部分，但至訂約後才發現不能移轉。此種因不能移
    轉特定部分，而不為移轉的情形，明顯違反當事人意願及利益，故以移轉應有部
    分為代替。而本件情形，兩造雖有讓與特定部分的合意，然於訂約當時即明知該
    特定部分有不能移轉的情事，而無法於訂約後立即移轉，因於契約中表明此情事
    ，並合意於不能情事除去後再為移轉。故於不能情事除去前因不能移轉特定部分
    ，而不為移轉，本即為兩造合意，並不違反兩造意願及利益。因此，本件與前述
    判例意旨所述情形不同，自不能援引上述判例意旨，以移轉應有部分代替特定部
    分之移轉。否則，即違反兩造於不能情事除去後再為移轉特定部分的約定。故被
    上訴人應分割移轉登記予上訴人的面積雖僅為十五坪，未達農業發展條例第十六
    條第一項分割後面積應達０．二五公頃的規定，而不能分割後移轉予上訴人，上
    訴人亦不能依上述判例意旨，請求被上訴人移轉按該十五坪土地計算的應有部分
    。則上訴人此部分主張，亦無從憑取。
六、綜上所述，上訴人依土地交換契約書及上述判例意旨，請求被上訴人將五七六號
    土地應有部分三三四三０分之四九六之所有權移轉登記予上訴人，為無理由，不
    應准許。原審為上訴人敗訴判決，於法並無不合。上訴意旨指摘原判決不當，求
    予廢棄改判，為無理由，應予駁回。
七、據上論結，本件上訴為無理由，本院依民事訴訟法第四百三十六條之一第三項、
    第四百四十九條第一項、第七十八條，判決如主文所示。
中　　　華　　　民　　　國　　九十四　　年　　　三　　　月　　二十三　　日
                                      民事第二庭
~B審判長法官　何志通
~B法　　　官  鄭舜元
~B法　　　官　廖國佑
右為正本係照原本作成
不得上訴。
中　　　華　　　民　　　國　　九十四　　年　　　三　　　月　　二十三　　日
~B法院書記官　莊素美
